最高法院刑事判決　　　　　　　　　　111年度台上字第796號
　　　　　　　　　　　　　　　　　　111年度台上字第802號 
上　訴　人　臺灣高等檢察署高雄檢察分署檢察官楊慶瑞
上　訴　人　黃世維
（被　告）　　　　　

　　　　　　薛樟維


上　一　人
選任辯護人　謝尚修律師
上　訴　人　
即　被　告　曾惠淳


選任辯護人　張藝騰律師
上列上訴人等因被告等違反毒品危害防制條例等罪案件，不服臺
灣高等法院高雄分院中華民國110 年10月25日第二審判決（ 109
年度上訴字第1131、1132號，起訴及追加起訴案號：臺灣屏東地
方檢察署106 年度偵字第9510號、107 年度偵字第1819、2950、
4642、5122號、107 年度偵續字第36號），提起上訴，本院判決
如下：
    主  文
上訴駁回。                   
    理  由
一、按刑事訴訟法第377 條規定，上訴於第三審法院，非以判決
    違背法令為理由，不得為之。是提起第三審上訴，應以原判
    決違背法令為理由，係屬法定要件。如果上訴理由書狀並未
    依據卷內訴訟資料，具體指摘原判決不適用何種法則或如何
    適用不當，或所指摘原判決違法情事，顯與法律規定得為第
    三審上訴理由之違法情形，不相適合時，均應認其上訴為違
    背法律上之程式，予以駁回。
二、本件原判決認定上訴人（被告）黃世維、薛樟維、上訴人即
    被告曾惠淳有原判決事實欄所載之犯行明確，因而撤銷其等
    第一審之科刑判決，經比較新舊法，改判依想像競合犯關係
    從一重論處黃世維、薛樟維修正前共同運輸第二級毒品罪刑
    （想像競合另犯修正前共同運輸第三級毒品罪、共同私運管
    制物品出口罪）；變更起訴法條依想像競合關係從一重論處
    曾惠淳修正前幫助運輸第四級毒品罪刑（想像競合另犯幫助
    私運管制物品出口罪）。已詳述認定犯罪事實所憑之證據及
    其認定事實與科刑之理由。從形式上觀察，並無足以影響判
    決結果之違法情形存在。
三、按法院不得就未經起訴之犯罪審判，刑事訴訟法第268 條定
    有明文。犯罪事實是否已起訴，應以檢察官起訴書犯罪事實
    欄記載為準，苟起訴書記載之犯罪事實，與法院審理結果認
    定之犯罪事實，具有同一性，不妨害事實同一，法院依憑審
    理結果認定事實，適用法律，自不違法。所謂「事實同一」
    ，則以其基本社會事實是否相同為判斷之基準，若其社會事
    實關係相同，縱犯罪之時間、處所、犯罪之手法、形式（即
    共犯態樣或既未遂）、財產犯罪侵害內容等，存有差異，對
    於犯罪事實同一性之辨別並無影響，達於可得確定之程度即
    已足，自難執以指摘為違背法令。本件檢察官於追加起訴書
    犯罪事實欄記載曾惠淳參與之犯行，係「（於民國106年2月
    13日）數日後，王士豪攜同廖淳皓、薛樟維及曾惠淳等人南
    下前往黃世維上址工寮，共同將第二級毒品甲基安非他命（
    淨重共計86.271公斤，分裝成88包）及第三級毒品芬納西泮
    （淨重共41公克，分裝成41包）真空後裝入上開堆高機之機
    身暗艙」，原審審理結果，依憑卷內證據資料，認定於上開
    時、地係由王士豪、廖淳皓、薛樟維將毒品真空裝入堆高機
    機身暗艙，曾惠淳於過程中負責在外把風之事實，則不論就
    犯罪時間、地點、不法運輸出口毒品、曾惠淳參與行為分工
    等情，檢察官起訴之事實，均已達於可得確定之程度，且與
    法院認定者具有事實之同一性，縱法院審理結果就曾惠淳參
    與犯罪之細節，與追加起訴書未盡一致，然無礙於同一性之
    辨別，且對曾惠淳之防禦權行使亦不生影響。原審依憑審理
    結果認定事實，適用法律，自難執以指摘為違背法令。曾惠
    淳執以指摘追加聲請書未記載曾惠淳行為分擔內容，未經起
    訴，應判決不受理云云，自非適法之第三審上訴理由。
四、以自己共同犯罪之意思，參與實行犯罪構成要件以外之行為
    ，或以自己共同犯罪之意思，事先同謀，而由其中一部分人
    實行犯罪之行為者，均為共同正犯；以幫助他人犯罪之意思
    而參與犯罪，其所參與者又為犯罪構成要件以外之行為，為
    幫助犯。又犯罪事實之認定，證據之取捨及其證明力如何，
    乃事實審法院判斷之職權，如其取捨不違背經驗法則與論理
    法則，即不得指為違法，而據為上訴第三審之理由。
㈠、原判決認定曾惠淳有本件幫助運輸第四級毒品及幫助私運管
    制物品出口犯行，係依憑曾惠淳之部分自白、證人即共同被
    告黃世維、薛樟維供稱王士豪等人將毒品藏置堆高機暗艙過
    程中曾惠淳負責在外把風之證言，佐以卷附之讓渡證書、出
    口報單、提單、裝箱單、發票及印尼刑事警察局法醫鑑識中
    心刑事鑑識研發室毒品報告等證據資料，逐一剖析、相互勾
    稽，復就曾惠淳否認犯行，所辯未有把風、不知悉王士豪等
    從事夾藏毒品運輸出口等各節，如何不足以採信（見原判決
    事實及理由欄參、三、四）；另就檢察官主張曾惠淳有自己
    共同犯罪之意思，如何不能證明（見原判決事實及理由欄肆
    、二．㈡）；舉證黃世維一度供述：買第2 台堆高機的錢，
    是曾惠淳拿給我的之證言，如何無從為曾惠淳不利之認定（
    見原判決事實及理由欄參、五）；本件運輸出口之管制物品
    固為第二級、第三級毒品，惟本件事證雖堪證明曾惠淳知悉
    共犯運輸之客體為「毒品」，惟無從證明其知悉毒品之種類
    為何，依「罪證有疑利歸被告」以及「所犯重於所知，從其
    所知」之法理，認定曾惠淳主觀上所認識者係法定刑責較輕
    之第四級毒品，論處幫助運輸第四級毒品（見原判決事實及
    理由欄肆、二．㈢），俱已斟酌卷內資料詳加指駁、論斷。
    所為論斷說明，俱不違背經驗法則及論理法則，亦無判決理
    由不備之違誤。曾惠淳上訴意旨略以不知悉共犯係夾藏毒品
    ，且未有把風行為，指摘原判決理由未備之違誤等語；檢察
    官上訴意旨略謂原判決未說明黃世維之證述何以不採，無證
    據證明曾惠淳認識運輸第四級毒品以及何種毒品，判決有理
    由矛盾、理由不備之違法等語，均係置原判決之論敘於不顧
    ，無非就原審採證認事職權之適法行使，及已為原判決指駁
    之陳詞，再事爭辯，徒憑己見，任意指為違法，自非適法之
    第三審上訴理由。
㈡、原判決已按諸卷內證據資料，敘明如何不能證明曾惠淳事前
    有參與本件夾毒輸出之謀劃，或因本件可朋分所獲不法利益
    ，亦即未能證明其有自己共同犯罪的意思；而其基於為王士
    豪之女友，聽命王士豪為上開之把風，所參與者核係運輸毒
    品犯罪構成要件以外之行為，曾惠淳以幫助他人犯罪之意思
    而參與犯罪，其所參與者又為犯罪構成要件以外之行為，應
    論以幫助犯之理由綦詳。檢察官上訴執應論以共同正犯而指
    摘原判決適用法則不當，同非適法之第三審上訴理由。
㈢、原判決認定薛樟維於106 年2 月13日後數日，於進入工寮時
    已知悉以堆高機挖空之暗艙內夾藏毒品運毒出口之計畫，且
    參與將運輸出口之毒品甲基安非他命、芬納西泮藏置於堆高
    機暗艙行為之事實，故而以其在共同犯意下，實行屬運輸第
    二、三級毒品（管制物品）構成要件行為之分擔，論以運輸
    第二、三級毒品及私運管制物品出口罪之共同正犯，洵無違
    法可指。薛樟維上訴意旨恣意比附援引曾惠淳之論罪，洵非
    適法之上訴理由。
五、關於刑法第47條第1 項累犯加重本刑之規定，參照司法院釋
    字第775 號解釋意旨，認為累犯加重本刑部分，並不生違反
    憲法一行為不二罰原則之問題。惟其不分情節，基於累犯者
    有其特別惡性及對刑罰反應力薄弱等立法理由，一律加重最
    低本刑，於不符合刑法第59條所定要件之情形下，致生行為
    人所受之刑罰超過其所應負擔罪責之個案，不符憲法罪刑相
    當原則、比例原則。於此範圍內，在修正前，為避免發生上
    述罪刑不相當之情形，法院應斟酌個案情形，裁量是否依該
    規定加重最低本刑；倘法院已為適法之裁量，即難遽謂違法
    。原判決已敘明曾惠淳犯本件有期徒刑以上之罪應論以累犯
    之理由，參照司法院釋字第775 號解釋意旨，審酌曾惠淳構
    成累犯之前案為違反毒品危害防制條例案件，且甫於106年1
    月19日始執行完畢，僅1 個月餘又再犯本罪，顯見曾惠淳對
    於刑罰反應力薄弱，且有特別惡性，如何應加重其刑之理由
    ，依所犯情節，核無司法院釋字第775 號解釋意旨所示牴觸
    比例原則及罪刑不相當之情形存在。曾惠淳上訴意旨謂本件
    與前案罪質不同，且屬情節輕微之輕罪，指摘原判決依累犯
    加重有適用法則不當之違法等語，仍係就原審依職權適法裁
    量之事項，徒以自己之說詞，指為違法，洵非適法之第三審
    上訴理由。
六、刑之量定，屬為裁判之法院得依職權裁量之事項，苟其量刑
    已以行為人之責任為基礎，並斟酌刑法第57條各款所列情狀
    ，在法定刑度內，酌量科刑，無顯然失當或違反公平、比例
    及罪刑相當原則者，亦無偏執一端，致明顯失出失入情形，
    自不得指為違法。原審就薛樟維本件犯行，依修正前毒品危
    害防制條例第17條第2 項之規定減輕其刑後，以其責任為基
    礎，具體審酌刑法第57條所定各情，並說明薛樟維曾坦承全
    部犯行，並協助指認其他共犯，兼衡其教育程度、工作收入
    及家庭生活狀況，暨犯後態度等情，予以綜合考量，而為刑
    之量定（處有期徒刑4 年），既未逾越法定刑範圍，復無違
    反罪責原則、公平原則之情事，自無違法可言。至於原判決
    對各同案被告之量刑，因各共犯分工情節及有無減刑事由有
    別，基於個案拘束原則，自不得比附援引其他共犯之量刑，
    執為原判決有何違法之論據。薛樟維此部分對量刑之指摘，
    仍係就原審量刑之職權行使，及已論斷之量刑事由，任意指
    為違法，與適法之第三審上訴理由，不相適合。又原審認定
    ，薛樟維與其他共犯王士豪等人於106 年2 月13日後數日於
    工寮內藏置毒品於堆高機暗艙，王士豪於之前已曾獨自將數
    量不詳之毒品藏置於堆高機暗艙，且本件於堆高機扣得之毒
    品甲基安非他命淨重共計 86.271 公斤、毒品芬納西泮淨重
    共41公克等情節，均與第一審判決一致。雖原判決認定其係
    將毒品置入「第2 台」堆高機暗艙，與第一審認定置入「 2
    台」堆高機暗艙，略有不同，然原審並未認定薛樟維因此藏
    置之毒品數量較少，或認定其參與犯罪情節較第一審所認定
    者為輕，原判決量處與第一審相同之宣告刑，自無違反禁止
    不利益變更原則或罪刑相當原則可言，薛樟維上訴意旨此部
    分指摘，同非適法之第三審上訴理由。
七、刑法第59條所規定酌量減輕其刑，必於犯罪之情狀顯可憫恕
    ，認科以法定最低度刑仍嫌過重者，始有其適用。而是否適
    用上揭規定酌量減輕其刑，係刑法賦予法院得依職權裁量之
    事項，未依該規定減輕其刑，既不違背法令，自不得執為提
    起第三審上訴之理由。原判決審酌薛樟維、黃世維本件所犯
    之罪之犯罪情狀，認無可憫恕之事由，且對於薛樟維本件犯
    罪依修正前毒品危害防制條例第17條第2 項規定減輕其刑後
    之法定最低度刑，如何並無其主張情輕法重之情形，已於原
    判決說明理由（見原判決事實及理由欄肆、五、㈤、1 、 2
    ），未依該條規定對薛樟維、黃世維酌減其刑，屬法院得依
    職權裁量之事項，洵無違法、失當可言。至黃世維部分原判
    決雖未於理由內特別說明不依刑法第59條規定減輕其刑之理
    由，稍欠周延，亦不能指為違法。薛樟維、黃世維上訴爭執
    原判決未依刑法第59條規定減輕其刑，有不適用法則或判決
    不備理由之違法，均非適法之第三審上訴理由。
八、檢察官、黃世維、薛樟維、曾惠淳以上及其他上訴意旨，核
    與法律規定得為第三審上訴理由之違法情形，不相適合，應
    認其等上訴為違背法律上之程式，均予以駁回。又本件既依
    程序駁回，本院自無從為緩刑宣告之准否，曾惠淳此部分主
    張亦無所據，併予敘明。
據上論結，應依刑事訴訟法第395條前段，判決如主文。
中    華    民    國   111    年    3     月    17    日
                  刑事第二庭審判長法  官  林  勤  純  
                                  法  官  莊  松  泉  
                                  法  官  李  釱  任  
                                  法  官  吳  秋  宏  
                                  法  官  王  梅  英  
本件正本證明與原本無異
                                  書記官
中    華    民    國   111    年    3     月    22    日